臺灣高等法院臺南分院民事判決　八十八年度上字第四八二號　ｅ
　　　上　訴　人　乙 ○ ○○.
　　　　　　　　　甲　○　○
　　　上　訴　人　辰 ○ ○○.
　　　訴訟代理人　巳　○　○
　　　　　　　　　丁　○　○
　　　　　　　　　丙　○　○
　　　訴訟代理人　卯　○　○
　　　視同上訴人　寅　○　○
　　　被 上 訴人　壬　○　○.
右當事人間請求分割共有物事件，上訴人對於中華民國八十八年八月三十一日臺灣臺
南地方法院第一審判決（八十七年重訴字第三一二號）提起上訴，本院判決如左：
　　　主　　　文
原判決除確定部分外廢棄。
兩造共有坐落臺南縣麻豆鎮○○段二０四地號，地目建，面積零點零伍肆捌貳公頃
土地，應分割為如附圖所示：即(一)編號二０四─Ａ，面積零點零零零肆肆公頃，由
兩造按如附表一所示應有部分之比例維持共有。(二)編號二０四─Ｂ，面積零點零零陸
壹壹零公頃，分歸上訴人乙○○○取得。(三)編號二０四─Ｃ，面積零點零零肆玖陸
公頃，分歸視同上訴人丁○○取得。(四)編號二０四─Ｄ，面積零點零零伍伍零肆公頃
，分歸上訴人丑○○取得。(五)編號二０四─Ｅ，面積零點零零肆貳伍柒公頃，分歸視
同上訴人戊○○○取得。(六)編號二０四─Ｆ，面積零點零零陸肆柒參公頃，分歸被上
訴人壬○○取得。(七)編號二０四─Ｇ，面積零點零零伍玖貳陸公頃，由上訴人甲○○
及視同上訴人周鴻鳴各以應有部分二分之一比例維持共有。(八)編號二０四─Ｈ，面積
零點零零伍捌肆壹公頃，分歸視同上訴人周鴻鳴取得。(九)編號二０四─Ｉ，面積零點
零零伍零陸伍公頃，分歸視同上訴人丙○○取得。(十)編號二０四─Ｊ，面積零點零零
柒陸陸柒公頃，分歸上訴人辰○○○取得。
兩造間應提出補償及應受領補償之人與金額均如附表五所示。
第一審（除確定部分外）及第二審訴訟費用由兩造按如附表一所示之應有部分比例負
擔。
　　　事　　　實
甲、上訴人方面：
  子、上訴人王張金愛、甲○○、丑○○部分：
  一、聲明：求為（一）原判決除確定部分外廢棄。（二）被上訴人在第一審之訴駁
      回。
  二、陳述：除與原審判決記載相同者，予以引用外，另補稱：
  （一）被上訴人於民國七十四年間向前手所有人購買如原判決附圖甲案二０四Ｆ及
        二０七Ｂ土地及地上房屋時，與前此其他各共有人向前手所有人購買各如甲
        案所示分得地及地上房屋之情形同，即買賣時均以房屋使用基地之面積大小
        計算買賣價金。申言之，房屋使用之基地面積超過應有部分面積者，按使用
        之面積計價，房屋使用面積較應有部分面積為少者，亦以使用面積為準計價
        ，然兩者均以應有部分面積辦理所有權移轉登記，凡此事實，應為兩造所不
        爭。準此，原判決既採用甲案以房屋使用現況為分割土地之方法，則各共有
        人分配取得之土地面積，即係前此各自買受計價之範圍，因此，縱令被上訴
        人所受讓之基地面積超過房屋使用面積，然超過部分不惟未支付價金，且隱
        藏在如原判決甲案二０四Ａ位置。反之，上訴人使用面積超過應有部分面積
        部分，早已支付價金在案。準此，原判決既以各共有人房屋使用位置為分割
        ，依上開說明，共有人間應勿庸相互補償，始符合公平及誠信原則，從而原
        判決對上述各共有人買賣房地之特殊情形未及審酌，採用實物補償兼併之分
        割方法，尚嫌失當。又原審測量各共有人之使用面積時，並未以各建物之牆
        壁厚度中間線為基準線，因此原審判決之附圖與現有狀況不符，爰聲請重行
        施測。
  （二）又查，原判決附圖甲案所示二０四Ａ土地，僅得為第三人占有而已，並無民
        法第八百二十三條但書所定不能分割之情形，是則原判決未斟酌及此，且上
        訴人在原審亦聲明「坪數不夠的人可以用那筆去補」等語，亦即聲明不同意
        保持共有該部分土地在案。茲上訴人等依現況分得之土地已踰越應有部分面
        積，反之，被上訴人不足部分實際隱藏在二０四Ａ部分，有如前項說明，自
        應由被上訴人取得該部分以彌補其不足，方符公平誠信原則，且分割後，被
        上訴人亦可與第三人洽商買賣該土地或請求拆屋還地，從而原判決就二０四
        Ａ判決兩造保持共有，亦嫌與法有違，敬請另為適當之分割方法，以符法制
        。又原判決附圖甲案二０四Ｇ部分，原判決未依共有人周鴻鳴之聲明判令與
        上訴人甲○○共有於法亦有不合。
  （三）末查，財團法人台灣經濟技術研究所（下稱台經所），就補償費用之鑑定方
        法，就同一地段、同一位置（併排分割而已），同一公告現值之土地於分割
        後，再個別鑑定不同之價格似嫌於法無據，且所鑑定之單價，亦嫌過高而與
        事實不符。
  （四）台經所九十一年七月補充報告書所鑑定之地價，仍較目前訟爭二０四之Ａ東
        側相鄰地即門牌麻豆鎮○○街一二六、一二八、一三０房屋及基地所有人曾
        玉水與力霸房屋仲介公司簽訂委任銷售契約授權該公司以土地每坪十八萬元
        （含臨道路部分）計售之市價偏高甚多，此情可命鑑定人查訪應可證實，是
        以上揭鑑定之地價，自應酌減至該市價之下（按訟爭二０四號土地為裏地）
        ，以符實務上之見解。
  （五）又台經所就二０四Ａ土地係畸零地為原因鑑定地價，每坪為一三二、二五二
        元，然二０四Ｅ及二０七Ａ戊○○○之土地，亦同屬畸零地，何以未按公告
        現值計算，足證鑑定理由矛盾。另上訴人乙○○○所有二０四Ｂ土地與丁○
        ○所有二０四Ｃ土地相鄰，然地價每坪則有八千五百元之差價，且均已完成
        建築使用中，該所卻以：「由於Ｃ土地前寬後窄‧‧‧Ｂ是前窄後寬利於使
        用，其地較方正，而Ｃ因為地形差異，所以價格較低」，以各筆土地均已蓋
        建房屋使用中，無利或不利建築之問題，該鑑定以此論斷上訴人等之土地價
        格應較高，尚嫌立論無憑。
  丑、上訴人辰○○○部分：
  一、聲明：（一）原判決除確定部分外關於命上訴應給付補償金部分廢棄。（二）
      被上訴人在第一審之訴駁回。
  二、陳述除與原審判決記載相同者，予以引用外，另補稱：
  （一）原判決核計本件當事人相互間給付及受領之基礎，即台經所之鑑定報告，其
        鑑定結果係依據國際估價原則，惟此估價原則有未欠周延及未盡符合實際現
        狀，其是否考慮國情不同、環境分殊等因素，實有存疑。原判決認上訴人實
        際分得土地價值大於持分額價值之結論，附麗於上述鑑定書，則未見闡明兩
        者間究有何種相關性，以所謂推定數為鑑定之價格，奢言符合公平及最接近
        市場價格，未免流於空泛。蓋估計或推斷地價之基礎，必須參考翔實可靠之
        資料，始可分析推算切合實質之地價。土地法第一百五十條前段規定：「地
        價調查，應抽查最近二年內土地市價或收益價格，以為查定標準地價之依據
        。」為求本件地價調查之正確無誤，除繪製或修正有關圖籍，蒐集影響當地
        地價資料，調查買賣或收益地價實例等等諸多前置資料準備程序外，就本件
        系爭而言，繁榮街道路線價區段土地，應就該一特定街道，依其接近公共設
        施條件概略相等之長度或街廓寬度設定標準深度，申言之，土地價值因臨街
        深度而遞減，上訴人分得之土地雖然面臨麻豆鎮○○路及民權路，但南面面
        向二０三號土地及西面面向民權路之土地扣除法定比例之空地後，事實上已
        無法依台灣省建築管理規則申請建築執照。又建築法第十一條揭櫫，為供建
        築物本身所占之地面及其所應留設之法定空地，應包括該建築物與其前後左
        右之道路或其他建築物間之距離。本此法律，建築基地法定空地分割辦法第
        三條即規定，每一建築基地之法定空地與建築物所占地面應相連接，連接部
        分寬度不能小於二公尺。準上法律規定以論，原判決分歸於上訴人辰○○○
        建二０四—Ｊ部分，其西面為麻豆鎮二０公尺寬之民權路，上訴人起造建築
        物必須向東退縮二公尺。同理，南面面臨地號二０三號之土地上已有其他成
        屋，上訴人右必須向北退縮二公尺，如此一來，二０四—Ｊ部分根本不可能
        起造房屋，是上開鑑定書並不符現狀。
  （二）系爭地之北鄰，臨麻豆鎮○○○○路興中路之二０五地號土地為上訴人丁○
        ○、王張金愛所共有，二０六地號土地為上訴人丑○○（周忠和之承受訴訟
        人）所有，二０七地號土地為上訴人王森永、被上訴人壬○○共有，二０八
        地號土地為上訴人甲○○、周鴻鳴共有，二０九地號土地為上訴人周鴻鳴所
        有，二一０地號土地為上訴人丙○○所有，二一一地號土地為上訴人辰○○
        ○所有，各在其上有一棟店面，除上訴人辰○○○外，其他個人之房屋均往
        後延伸到系爭土地上，兩號土地合併一體使用，原判決按該些共有人現有房
        屋所占位置分割，乃考慮臨興中路土地與二０四號分得土地能合併使用，如
        此結果，使除上訴人辰○○○以外之興中路邊畸零地與二０四號之Ｂ、Ｃ、
        Ｄ、Ｅ、Ｆ、Ｇ、Ｈ、Ｉ等裏地（均屬畸零地），將原來不能建築之土地，
        變成臨路寬四公尺，深逾十六公尺之將來可建築基地，而上訴人辰○○○二
        一一地號土地與分配之二０四Ｊ部分土地，則依然為畸零地將來無法建築（
        因分配與上訴人之二０四地號Ｊ部分土地，臨路寬雖夠四米，深度卻不夠十
        六米，與二一一號土地合併使用仍不夠寬七點一公尺、深十五公尺之建築條
        件）。查畸零地價賤，可建屋土地價高，為一般週知之事，又興中路為麻豆
        鎮○○○道路，地價高於民權路面。然由台經所此次鑑定二０七地號每坪五
        十五萬加二十八萬元除二，即每坪四十一萬五千元，其價值竟比地段差又屬
        畸零地之上訴人辰○○○分配得土地二０四地號Ｊ部分土地（每坪四十六萬
        元）低很多，此為該鑑定不合理處。且二０四地號分割後之各筆土地仍為與
        各分得者臨興中路土地合併使用，則不應以臨路寬度為零計算其價值，且亦
        不應將二０七與二０四地號分別以畸零地之價額來計算其價值。又台經所就
        系爭土地於原審及鈞院此次之鑑定差別頗大，其正確性令人懷疑。此外，原
        審鑑定參考案例均為八十七年買賣之成交價，均為每坪三十多萬。鈞院鑑定
        參考案例雖未載成交時間，然由其成交價除第一例為每坪四十七點五萬元外
        ，亦均為每坪三十幾萬元，可見成交時亦在八十七年左右。然目前房價已跌
        近半，未料原審之鑑定價格仍認定系爭地每坪在五十至六十萬元之間，鈞院
        之鑑定價格則每坪約二十九萬七千三百元，而於二０四地號分筆後，唯獨Ｊ
        部分土地每坪為四十六萬元，餘均為二十八萬元，其標準並不一致，可見上
        開鑑定報告並不合理。
  （三）上訴人辰○○○原持分面積為九十九點五九平方公尺，經原審採甲案分割後
        減少面積二十三點一六平方公尺，含有一半以上的面積即五十五點三八平方
        公尺為法定騎樓，故上開分得之七十六點四三平方公尺扣除法定騎樓面積，
        實際上供店鋪使用之面積只有二十一點０五平方公尺。且剩下之二十一點０
        五平方公尺面積狹窄，無法建屋做店鋪使用，何來分得土地價值大於持分價
        值，尚還要補償其他共有人周鴻鳴一百三十八萬八千七百六十一元及丙○○
        十八萬九千零八十五元，豈有公平可言，原審判決自有不當。有此可知，原
        判決所採國際估價原則，僅就土地整塊為整體之考量，而未考慮各持有人之
        特殊狀況，致有失公平，爰聲請重行鑑價。如鑑價過高，而分配結果所分得
        土地為畸零地，無法蓋房屋，因此，原物分配有困難，請求以變價分割方式
        。
  三、證據：聲請重新鑑定系爭土地之價值。
  寅、視同上訴人戊○○○部分：
  一、聲明：採用九十年九月二十一日之複丈成果圖所示之分割方法。
  二、陳述：同意重新測量各共有人目前現有建物之界線作為分割線，並依照更正過
      的複丈成果圖作為本件分割方案。
  卯、視同上訴人丁○○、丙○○及周鴻鳴部分：
      未於最後言詞辯論期日到場，惟據其於準備程序期日所為之聲明及陳述如下：
  一、聲明：採用九十年九月二十一日之複丈成果圖所示之分割方法。
  二、陳述：同意重新測量各共有人目前現有建物之界線即共同壁之中間線作為分割
      線，並依照更正過之複丈成果圖作為本件分割方案。
乙、被上訴人方面：
  一、聲明：求為判決：採用九十年九月二十一日之複丈成果圖所示之分割方法。
  二、陳述：除與原審判決記載相同者，予以引用外，另補稱：台經所九十一年七月
      鑑定意見補充報告書有關土地單價之結論前後有所矛盾。如麻豆鎮總體地價下
      滑，下滑比例若干？為何為百分之十五，未見鑑定報告說明，又系爭土地為麻
      豆鎮○○地段，其下跌速度應較常態跌幅緩慢。且本次報告依公告現值鑑定價
      格，尚較徵收價格為低，而徵收土地又無庸繳納增值稅，因此其鑑定價格並不
      合理。
  三、證據：援用於第一審所提之證據。
丙、本院依職權勘驗現場，並會同台南縣麻豆地政事務所人員測量；請台經所鑑定各
    共有人分得土地之現值及各應找補之金額並傳訊上開研究所鑑定報告之鑑定人李
    俊賢及歐崇輝。
　　　理　　　由
甲、程序方面：
一、按共有物之分割，於共有人全體有法律上之利害關係，須共有人全體始得為之，
    故請求分割共有物之訴，屬於民事訴訟法第五十六條第一項所稱訴訟標的，對於
    共同訴訟之各人必須合一確定者，共同訴訟人甲對於第二審判決提起上訴，係為
    有利益於共同訴訟人乙之行為，自應列共同訴訟人乙亦為上訴人，最高法院著有
    四十二年台上字第三一八號判例可資參照。查本件分割共有物訴訟經原審判決後
    ，雖由辰○○○、乙○○○、甲○○及丑○○等之被繼承人周忠和提起上訴，惟
    被上訴人提起本件分割共有物訴訟，其訴訟標的對於共同被告必須合一確定，而
    上訴人辰○○○等提起上訴，就形式上觀之，係有利於其他共同被告之行為，依
    民事訴訟法第五十六條第一項第一款規定及上開判例意旨，上訴人辰○○○等提
    起本件上訴之效力，應及於原審同造之其餘共同被告即丙○○、周鴻鳴、丁○○
    及戊○○○等之被繼承人王森永，自應列其等為上訴人，合先敘明。
二、本件原上訴人周忠和於本院審理中之九十年二月十六日死亡（見本院卷第一七三
　　頁之戶籍謄本），其繼承人為子○○○、癸○○、丑○○，有戶籍謄本在卷可稽
    ，另視同上訴人王森永亦於本院審理中即九十年一月十日死亡，而其繼承人為戊
    ○○○、庚○○、己○○、辛○○（見本院卷第一七五頁之戶籍謄本），是由他
    造當事人即被上訴人聲明由子○○○、癸○○、丑○○承受周忠和及戊○○○、
    庚○○、己○○、辛○○承受王森永之訴訟，自無不合，附此敘明。
三、視同上訴人戊○○○、庚○○、己○○、辛○○、丁○○、丙○○及周鴻鳴經合
    法通知，未於言詞辯論期日到場，核無民事訴訟法第三百八十六條所列各款情形
    ，爰依被上訴人之聲請，由其一造辯論而為判決。
乙、實體方面：
一、本件被上訴人主張：坐落臺南縣麻豆鎮○○段第二０四地號，地目建，面積０．
    ０五四八二三公頃土地，為兩造所共有，應有部分各如附表一所示，其中周忠和
　　、王森永之應有部分，則分別由其繼承人丑○○、戊○○○分割繼承完畢。上開
　　土地為建地，並無不能分割之情形，兩造間亦無不分割之約定，惟因上開地號土
　　地上有各共有人之建物，分割後事涉拆屋交地，是全體共有人迄今無法協議達成
　　分割，爰依民法第八百二十四條規定，訴請分割等情，業據被上訴人提出土地登
　　記簿謄本乙份為證，復為到場之上訴人所不爭執，自堪信為真實。從而被上訴人
　　訴請裁判分割，自屬正當，應予准許（被上訴人於原審另請求就其與上訴人戊○
　　○○之被繼承人王森永共有之坐落台南縣麻豆鎮○○段第二０七地號土地予以裁
　　判分割部分，經原審判決後，各該共有人對此部分均未聲明不服，是本院審理之
　　範圍僅止於上訴人上訴部分即上開土地同段二０四地號部分，合先敘明）。
二、經查：兩造共有之系爭二０四地號土地，與北邊各共有人單獨所有（二０七地號
    除外）之同段二０五地號至二一一地號土地接壤，目前均建有地上物使用中，即
    各共有人已與位於系爭土地北側各共有人自單獨所有之前開土地併合建屋使用後
    ，始北臨臺南縣麻豆鎮十五米寬之興中路，西接十五米寬之民權路。該地段為麻
    豆鎮中心之商業區。附近商店林立，為麻豆鎮最為繁華之精華區。各共有人於原
    審均陳明保留建物等情，業據本院會同台南縣麻豆地政事務所人員前往現場勘驗
    屬實，並製有勘驗筆錄、土地複丈成果圖及土地登記簿謄本在卷可按，並有照片
    數幀附於原審鑑定報告內可考。又各共有人對原審判決所採分割方案並無意見，
    惟上訴人乙○○○於本院稱以：原審就系爭土地上各共有人之現有建物所占用面
    積所參酌之系爭土地複丈成果圖，並未按各建物之牆壁厚度中間線為基準，與現
    狀不符，爰聲請本院重行施測等語，業經本院會同麻豆地政事務所人員前往履勘
    無訛，並製有勘驗筆錄及如附圖之土地複丈成果圖（即九十年九月二十一日麻豆
    地政事務所所為複丈成果圖，下稱新複丈成果圖）附卷可考。雖視同上訴人丙○
    ○表示因上訴人辰○○○於施測時未到場，該測量圖仍有疑義云云，然上訴人辰
    ○○○之訴訟代理人施煜培律師業已當庭表示同意重行施測之分割方案，另除未
    於言詞辯論期日到場表示意見之視同上訴人周鴻鳴外，其餘各共有人均同意以新
    複丈成果圖所示分割方案作為系爭土地之分割方法，僅對系爭土地於分割後各共
    有人就分得土地應有部分應互為補償之鑑定價格迭起爭執（參本院卷第二七九頁
    至二八一頁）。另上訴人甲○○與視同上訴人周鴻鳴於本院審理期間已表明願意
    就二０四—Ｇ部分保持共有。是參酌各共有人之意願及現有建物之使用狀況等一
    切情狀，認以附圖所示之分割方法，較為可採，爰採該方案分割系爭土地。
三、上訴人辰○○○雖另辯以：鑑價之結果，其須提出之補償價格過高，爰請求變價
    分割云云。惟共有物分割之方法，須先就原物分配，於原物分配有困難時，則予
    變賣，以價金分配於各共有人，最高法院五十一年台上字第二七一號著有判例參
    照。本件依附圖所示之分割方法，既經其他共有人同意在卷，被上訴人辰○○○
    原亦贊同該分割方案，業如前述，且系爭土地並無原物分配顯有困難之情形，是
    上訴人王李麗姿上開辯詞，亦難憑採。
四、按法院裁判分割共有物，除應斟酌各共有人之利害關係，及共有物之性質外，尚
    應斟酌共有物之價格，倘共有人中有不能按其應有部分受分配，或所受分配之不
    動產，其價格不相當時，法院非不得命以金錢補償之，最高法院著有五十七年台
    上字第二一一七號判例可資參照。本件依前開方案分割系爭土地後，各共有人所
    分得之土地，其分割前應有部分之價值與分割後分得部分之價值，經本院函請台
    經所鑑定結果，各分割區塊土地之價值及各共有人應有部分之價值，其增減差異
    情形如附表二、三所示乙節，有台經所九十一年七月三十日（九十一）研執字第
    ０七０四號函之鑑定報告書乙份在卷可稽，然各共有人就其分得之土地價格若干
    及是否應為找補迭有爭議，是本件所應審究者乃系爭土地如採新複丈成果圖所示
    分割方案，則各共有人就系爭土地分得部分是否有價值不相當之情形，又如何補
    償，茲論述如下。
(一)、被上訴人主張：台經所就麻豆鎮總體地價下滑之比例並未說明依據，又無考慮系
    爭土地位於麻豆鎮○○地段下滑速度亦應較常態跌幅緩慢，是鑑定報告並不足採
    等語；上訴人乙○○○、甲○○、丑○○則辯以：各共有人向前手買賣系爭土地
　　時，均以房屋使用基地之面積大小計算買賣價金，因此，房屋使用之基地面積超
　　過應有部分面積者，早已支付價金，各共有人自勿庸相互補償，始符合公平及誠
　　信原則；又台經所就系爭土地各區塊，在同一地段、同一排位置、同一公告現值
　　之土地竟有不同之土地價格，而其鑑定之價格亦與附近土地之現值不相符合，因
　　此台經所提出之鑑定報告並不可採云云；上訴人辰○○○另辯稱：系爭二０四號
　　之Ｂ、Ｃ、Ｄ、Ｅ、Ｆ、Ｇ、Ｈ、Ｉ等部分雖為畸零地，然與鄰地合併使用即可
　　面臨興中路，變成臨路寬四公尺，深逾十六公尺之將來可建築基地，而上訴人辰
　　○○○分配之二０四Ｊ部分土地雖然可與鄰地二一一地號土地合併使用並面臨興
　　中路，然仍為深度不足、不合法令規定條件之無法建築的畸零地，地價自應比可
　　建屋土地價賤，且二０四地號可與各分得者臨興中路土地合併使用，則不應以臨
　　路寬度為零計算其價值，亦不應將二０七與二０四地號分別以畸零地之價額來計
　　算其價值，而台經所就系爭土地之鑑定報告，於原審及鈞院所為之鑑定價格差異
　　亦大，是其正確性令人懷疑云云。惟查：
    １、按土地價格係呈浮動狀態，經常因經濟成長率高低、物價指數變動而有所不
        同，因此內政部主計處每年均就台閩地區都市地價之變動依據都市地價指數
        查編要點第六點裴氏指數，計算作出台閩地區都市地價總指數之報表，而台
        南縣總體之地價於九十年三月三十一日為基準日至九十一年同期日間，呈現
        下跌之趨勢，有台經所提供之台閩地區都市計價指數統計表一份在卷足憑（
        參本院卷第三三一頁）。然台南縣幅員甚廣，各地區下跌幅度不一，是本院
        依職權訊問鑑定人即台經所承辦本件土地鑑價之人員歐崇輝當庭具結稱：麻
        豆鎮總體下滑率，係依據上開指數表併收集系爭土地附近相近案例，如麻豆
        鎮○○路上二樓店鋪住宅及麻豆鎮○○路上空地之地價綜合評估，而得出系
        爭土地所在位置之地價變動率；又因系爭土地為畸零地，因此，以鑑定標的
        之土地於九十一年七月份之公告現值比價，該地段之地價下滑率，九十一年
        度比較九十年度同期間約下滑百分之十五等語。又鑑定人歐崇輝並就系爭土
        地各區塊價格不同之問題，補充說明：依據新複丈成果圖之分割方案與原審
        附圖甲案所採取之分割方案比較，兩者之地形地貌並未有大幅改變，只有各
        編號區塊面積互為小幅增減，因此，各編號區塊之推定單價仍依照舊有之補
        充報告（即財團法人台灣經濟技術研究所中華民國九十年三月二十二日《九
        ０》研執字第０三二０號）為基準，有上開補充報告附卷可參，然因前次（
        即後者）之鑑定時間為九十年三月間與新複丈成果圖製作時間為九十一年七
        月間，因而，兩次鑑定價格經修正時間差，會有所不同。又系爭二０四—Ｃ
        部分土地因前寬厚窄，不利建築使用，所以和二０四—Ｂ、Ｄ部分土地有地
        形上之差異，因此必須修正價格，二０四—Ｂ部分土地是前窄後寬，利於使
        用，其他區塊則較為方正，而二０四—Ｃ部分土地因地形差異，所以價格較
        低，至於二０四—Ａ部分土地因為係畸零地，因此價格更低等語（參本院卷
        三一一、三一二頁），足見系爭土地因台南縣土地總體價格滑落，加上宗地
        條件及附近經濟變動等因素，因而前後兩次經原審及本院委請台經所鑑定價
        格，因時間差異而有所下滑，復參酌附卷之系爭土地地籍圖、土地謄本及台
        經所所附系爭土地之現場照片及本院履勘現場之結果，認台經所上開鑑定結
        果，與現狀符合，並無與現實脫節之處，是以被上訴人上開主張並不足採。
    ２、按提起分割共有物之訴，參與分割之當事人，以共有人為限。請求分割之共
        有物，如為不動產，共有人之應有部分各為若干，以土地登記簿登記者為準
        （最高法院六十七年台上字第三一三一號判例參照）。查系爭土地各共有人
        縱使向前手買賣系爭土地時，係以房屋使用基地之面積大小計算買賣價金，
        而實際使用面積與各共有人之應有部分面積並不相同，然此為各共有人與其
        前手間買賣權利瑕疵擔保之問題，與系爭土地之分割方法並無關連，參酌上
        開判例意旨，自應以各共有人就系爭土地之應有部分若干作為原物分割之依
        據甚明，是上訴人乙○○○、甲○○、丑○○以渠等就使用面積超出應有面
        積部分業已支付價金，各共有人自無庸就各區塊價格差異找補云云，亦無足
        取。又其辯稱：系爭土地各區○於○○地段、同排位置、同一公告地價區段
        卻有不同價格，台經所之鑑定價格自屬有誤云云，業經鑑定人歐崇輝於本院
        具結證稱該所之鑑定依據，已如前述，是以上訴人乙○○○、甲○○、丑○
        ○上開辯詞，亦屬不可採信。
    ３、又系爭土地經原審及本院囑託台經所鑑定土地價值，依新複丈成果圖所示各
        編號土地之推定單價仍依照舊有之補充報告所推定之單價為基準，業如前述
        ，則本院自得參酌上開鑑定報告作為系爭土地現值之依據，合先敘明。又台
        經所鑑定系爭土地之現值，係併參國際估價原則即成本估價法、市場估價法
        、所得估價法，及台灣省「地價調查估計規則」中之「路線價估價法」評估
        土地價值，亦即考量系爭土地之現況，以附近成交之同路段土地價格相互比
        較，再針對宗地之特性予以修正。系爭土地本屬裏地，然系爭土地之北鄰，
        臨麻豆鎮○○○○路興中路之二０五地號土地為視同上訴人丁○○、上訴人
        乙○○○所共有，二０六地號土地為上訴人丑○○所有，二０七地號土地為
        視同上訴人戊○○○、被上訴人壬○○共有，二０八地號土地為上訴人甲○
　　　　○、視同上訴人周鴻鳴共有，二０九地號土地為視同上訴人周鴻鳴所有，二
        一０地號土地為視同上訴人丙○○所有，二一一地號土地為上訴人辰○○○
　　　　所有，各在其上有一棟店面，除上訴人辰○○○外，其他個人之房屋均往後
　　　　延伸到系爭土地上，因此，系爭土地現狀係與北側土地合併一體使用等情，
　　　　業經本院於現場勘驗無訛。是以，台經所鑑定人員李俊賢於本院審理時，到
　　　　場具結證稱：該所係參酌台灣省所公布之裏地指數並以鄰近馬路之路線價為
　　　　基準，合併評估系爭土地之價格，應符合系爭土地現狀，並提出上開台經所
　　　　鑑定報告內容等語（參本院卷第一三五至一三七頁），經本院審酌上開鑑定
　　　　標準與法令規定並無不當之處，堪予採信，自得據以為系爭土地之價格準據
　　　　。又系爭土地就里鄰環境而言：該地位於麻豆鎮中心之商業區，附近商店林
　　　　立，為麻豆鎮最熱鬧之精華區，惟建築均為日治時期之二樓建物，外觀老舊
　　　　，使此地段無法充分發展；就鄰近之交通狀況而言：系爭地段之出入孔道以
　　　　興中路及民權路為主，附近有興南客運總站，大眾運輸良好；就公共設施而
　　　　言：系爭土地之水電道路系統均已完成，附近亦有加油站、便利超商、麻豆
　　　　國中、麻豆國小、郵局、警察局‧‧‧公共設施堪稱完備，整體之土地特性
　　　　分析：該地略呈長方形、地勢平坦、未來發展有限等情，有附卷之台經所鑑
　　　　定報告及現場照片可考，並經本院會同麻豆地政事務所人員現場履勘無誤。
　　　　又台經所由市場收益、成本等資料選取附近地段相類似狀況之案例，並參考
　　　　影響土地價值之其他因素，如：土地使用管制條件、交通運輸、自然條件、
　　　　土地改良、公共建設、權屬關係、臨接道路狀況、宗地條件及發展趨勢等情
　　　　形，針對系爭土地各區塊土地之特性，進行個別因素之修正，另斟酌畸零地
　　　　相關法令限制、現有建物使用狀況及對該地之使用強度，推定各區塊土地之
　　　　最適價格並依新複丈成果圖所示分割方案，各共有人分得面積之鑑定價格，
　　　　乃製作如附表三之價值分析表及附表二之土地分割方案鑑定結果表各乙份，
　　　　分別附於該所九十一年七月三十日（九十一）研執字第０七０四號函之鑑定
　　　　報告書內可憑。本院審酌上開鑑定報告內容，認上開鑑定報告與現狀相符，
　　　　並最適共有人目前之使用狀況，堪可採信為依附圖所示分割方案各共有人分
　　　　得部分之土地價格之基準。上訴人辰○○○雖以：其所分配之二０四Ｊ部分
　　　　土地縱使與鄰地二一一地號土地合併使用並面臨興中路，然仍為深度不足、
　　　　不合法令規定條件之無法建築的畸零地，地價自應比可建屋土地價賤，自不
　　　　應再補償其他共有人之理，且二０四地號可與各分得者臨興中路土地合併使
　　　　用，則不應以臨路寬度為零計算其價值，亦不應將二０七與二０四地號分別
　　　　以畸零地之價額來計算云云。然查，各區塊土地因其宗地本身條件、未來發
　　　　展趨勢條件及土地使用管制條件等，均為影響該地價值之因素，台經所所為
　　　　鑑定報告業已依據各區塊土地之個別因素及使用現狀分別依據價格比準因素
　　　　予以修正，已如前述，足見系爭土地是否為畸零地或是否與鄰地合併估價、
　　　　是否符合法令條件等因素，業為上開鑑定報告所敘及並列為參考標準之一，
　　　　上訴人辰○○○再予爭執，即屬無據。況系爭土地各區塊，將來是否能做為
　　　　建築用地，與該地段之土地價值本屬二事，雖將來能否建築使用，為影響土
　　　　地價值之重要因素，卻非單獨唯一之要素，其他宗地條件亦為評估系爭土地
　　　　現值之參考依據，是上訴人辰○○○上開辯詞，即屬不可憑採。
  　(二)、又按共有物之原物分割，依民法第八百二十五條規定觀之，係各共有人就存
        在於共有物全部之應有部分互相移轉，使各共有人取得各自分得部分之單獨
        所有權。故原物分割而應以金錢為補償者，倘分得價值較高及分得價值較低
        之共有人均為多數時，該每一分得價值較高之共有人即應就其補償金額對於
        分得價值較低之共有人全體為補償，並依各該短少部分之比例，定其給付金
        額，方符共有物原物分割為共有物應有部分互相移轉之本旨，最高法院著有
        八十五年台上字第二六七六號判例足供參照。本件雖以原物分割，惟共有人
        中有不能按其應有部分受分配，或所受分配之不動產，其價格不相當時，本
        院自得命以金錢補償之，本院審酌上開鑑定報告書鑑定內容、前開所述土地
        現狀、使用情形、對外交通及將來發展趨勢等一切情狀，因認各共有人間應
        提出補償及應受補償之人與金額分別如附表四、五所示。
五、綜上所述，被上訴人主張系爭土地，兩造並無不分割之特約，又無不能分割之情
    事，自屬可信；則被上訴人訴請裁判分割系爭土地，並無不合；原審採按各共同
    人房屋之現況，以其基地所在為分割之方法雖無不當，然測量時，惟疏未注意按
    各建物之牆壁厚度中間線為基準，則其所為之分割方案即無可維持，上訴意旨，
    指摘原判決不當，求為廢棄改判，非無理由。又原審就各共有人分得之土地，其
    價格差異，應如何命分得價格高之土地共有人以金錢補償分得價格低之土地共有
    人，方屬公平乙節，未為詳予審酌，及疏未注意原物分割而應以金錢為補償者，
    倘分得價值較高及分得價值較低之共有人均為多數時，該每一分得價值較高之共
    有人即應就其補償金額對於分得價值較低之共有人全體為補償，並依各該短少部
    分之比例，定其給付金額，則其結果自難謂妥適，是上訴意旨求為廢棄改判，為
    有理由，自應由本院將原判決（確定部分除外）予以廢棄，並改判如主文第二項
    及第三項所示。
六、又本件上訴人之上訴雖有理由，惟被上訴人所為之訴訟行為，按當時之訴訟程度
    ，確為防衛其權利所必要，爰命為勝訴之上訴人（含視同上訴人）亦按其等就系
    爭土地之應有部分比例核算負擔一部分之訴訟費用，併此明。
七、本件事證已明確，兩造其餘攻擊、防禦方法及舉證，因與本判決判斷結果不生影
    響，爰不逐一論述。
八、據上論結，本件上訴為有理由，依民事訴訟法第四百五十條、第四百六十三條、
    第三百八十五條第一項前段、第八十一條第二款、第七十八條，判決如主文。
中　　　華　　　民　　　國　　九十一　　年　　　九　　　月　　　十七　　日
　　　　　　　　　　　　　　　　　　臺灣高等法院臺南分院民事第二庭
~B1審判長法官　 吳　　志　　誠
~B2　　　法官　 楊　　省　　三
~B3　　　法官　 李　　素　　靖
右為正本係照原本作成。
如對本判決上訴，須於判決送達後二十日內向本院提出上訴狀，未表明上訴理由者，
應於上訴後二十日內向本院提出理由書。
中　　　華　　　民　　　國　　九十一　　年　　　九　　　月　　　十八　　日
　　　　　　　　　　　　　　　　　　　　法院書記官　林　　鈴　　香
~F0
~T40
附表一：
┌──┬─────┬──────────┬───────────┐
│編號│共  有  人│ 應有部分           │  負擔訴訟費用比例    │
├──┼─────┼──────────┼───────────┤
│一  │壬○○    │一八００分之三五九  │  一八００分之三五九  │
├──┼─────┼──────────┼───────────┤
│二  │丙○○    │二四０分之二三      │  二四０分之二三      │
├──┼─────┼──────────┼───────────┤
│三  │辰○○○  │二四０分之四六      │  二四０分之四六      │
├──┼─────┼──────────┼───────────┤
│四  │乙○○○  │一八０分之十四　    │  一八０分之十四　    │
├──┼─────┼──────────┼───────────┤
│五  │周鴻鳴    │二四０分之三五      │  二四０分之三五      │
├──┼─────┼──────────┼───────────┤
│六  │甲○○    │二０分之一          │  二０分之一          │
├──┼─────┼──────────┼───────────┤
│七  │周忠和    │九０分之七          │  九０分之七          │
├──┼─────┼──────────┼───────────┤
│八  │丁○○    │一八０分之一四      │  一八０分之一四      │
├──┼─────┼──────────┼───────────┤
│九  │王森永    │一八００分之一五一  │  一八００分之一五一  │
└──┴─────┴──────────┴───────────┘
